【裁判字號】    95,台上,3732
【裁判日期】    950707
【裁判案由】    違反貪污治罪條例
【裁判全文】
最高法院刑事判決            九十五年度台上字第三七三二號
    上  訴  人  台灣高等法院台南分院檢察署檢察官
    被      告  甲○○
                        巷55.
                乙○○
                        路71.
                丙○○
                        號
                        號
上列上訴人因被告等違反貪污治罪條例案件，不服台灣高等法院
台南分院中華民國九十五年一月九日第二審更審判決（九十四年
度重上更(六)字第二五二號，起訴案號：台灣雲林地方法院檢察署
八十四年度偵字第三六九二、四二０一號、八十五年度偵字第一
四六二號），提起上訴，本院判決如下：
    主  文
原判決撤銷，發回台灣高等法院台南分院。
    理  由
本件原判決認定：被告甲○○原係台灣鐵路管理局（下稱鐵路局
）斗南站站長，被告乙○○原為該站站務佐理兼辦總務工作，被
告丙○○為鐵路局嘉義工務段幫工程司，均係依據法令從事公務
之人員。民國八十三年七月至八十四年六月間，鐵路局辦理包括
斗南站等二十站之「簡政便民及站房美化改善工程」，其中斗南
站整建項目內容為站房整修等五項，概估經費為新台幣（下同）
四百六十萬元，由嘉義工務段段長陳丁財指派丙○○負責設計及
監工，該站已施作屋頂整修工程，使用經費約二百五十萬元，尚
餘約二百十萬元之經費，丙○○乃於八十三年十一月一日，先與
乙○○製作渠二人與站長甲○○及嘉義工務段幫工程司林欣參與
協商之「轄內簡政便民案件斗南站站房設施改善工程協商紀錄」
，由乙○○代簽甲○○之姓名，並由丙○○持交林欣簽名，另經
乙○○向甲○○告知上情，甲○○予以首肯，三人基於犯意之聯
絡，由丙○○自行設計工程招標發包資料（實際僅有工程略圖及
估價單），將工程分割為「公共廁所整修工程」、「第二月台階
梯防滑止條整修工程」、「公共廁所便器整修工程」、「行車室
整修工程」、「辦公室及員工浴廁廚房整修工程」五項，使每一
項工程金額均在五十萬元以下，而得以採公開比價辦理發包。丙
○○又透過其妹婿李永枝（嗣更名為李健圓，以下仍稱李永枝，
業經原法院更五審論以共同圖利罪，判處有期徒刑壹年捌月，褫
奪公權參年，緩刑肆年確定），由李永枝洽得不知情之六合營造
有限公司（下稱六合營造）負責人蔡志忠、華三營造股份有限公
司（下稱華三營造）負責人謝泰淙、嘉吉營造股份有限公司（下
稱嘉吉營造）負責人黃坤定之同意，分別填寫前揭五項工程之估
價單，交予甲○○、乙○○為不實之比價，安排均由六合營造依
序以四十八萬八千五百二十三元、三十萬五千五百五十元、四十
九萬五千一百八十元、四十九萬二千四百五十元、三十萬四千五
百元之最低價得標。甲○○、乙○○明知上開估價單係由丙○○
透過李永枝交予廠商虛應填寫，並未實際比價，竟仍基於概括之
犯意，將前揭不實之比價結果及估價單，於八十三年十一月九日
、同月十五日、同月十七日，依序以斗南總字第三二七、三三三
、三三四、三三五、三三八號函，將該等不實之事項，登載於其
職務上所掌之上開公函上，陳報鐵路局高雄運務段轉報鐵路局運
務處准予發包施工，足以生損害於政府機關對於營繕工程之稽核
管理。丙○○則經李永枝之協助，以六合營造之名義次第鳩工完
成，共領得工程款二百零八萬六千二百零三元，扣除支付土木工
匠王丁義一百三十萬元、水電工匠曾進森五十五萬元，油漆工匠
江永紹六萬元及六合營造總工程款百分之十費用後，丙○○並無
所得等情。因而撤銷第一審關於論處被告甲○○、乙○○、丙○
○以共同圖利罪刑部分之判決，改判論被告等以共同連續行使公
務員明知為不實之事項，而登載於職務上所掌之公文書，足以生
損害於公眾罪，處甲○○、乙○○各有期徒刑壹年貳月；丙○○
有期徒刑壹年捌月；並均諭知緩刑肆年。另以公訴意旨略稱：丙
○○辦理鐵路局斗南站「簡政便民及站房美化改善工程」，覬覦
尚餘二百一十萬元之經費，竟認有機可乘，先與乙○○共同基於
圖利自己不法所有之犯意，於八十三年十一月一日，二人共同偽
造該段幫工程司林欣及甲○○、乙○○和渠本人參與之「轄內簡
政便民案件斗南站站房設施改善工程協商紀錄」，並由丙○○持
交予當時代理嘉義工務段股長而不知情之林欣簽章，以便對外行
文，致生損害於嘉義工務段，另由乙○○於嗣後告知甲○○上情
，詎甲○○於知悉上情後，非但予以庇護其下屬之乙○○，且為
趕辦上開工程得以於總局所訂之八十四年三月底前完成之時限，
竟與渠等基於共同犯意之聯絡，故意曲解鐵路局運務處八十三年
九月三日八十三運計總字第九○五九號函示「工程在五十萬元以
內者得依規定程序報處核辦」之規定，決議「為配合趕辦爭取時
效，五十萬元以下工程由站方自行辦理施工」，而由鐵路局嘉義
工務段於八十三年十一月二日，以（八三）嘉工施字第三一九○
號簡便行文表行文斗南站及副送總局運務處等單位，表明上開工
程業經協商由斗南站自行招標，逃避由嘉義工務段採公開招標之
程序，且故意低報所剩經費僅一百五十萬元（實則尚有二百餘萬
元）以避免日後之稽查，丙○○並經甲○○、乙○○之同意，自
行規劃設計工程招標發包資料，且為規避稽查，並細分為上開五
項工程，使每一項工程金額均在五十萬元以下，而使該站得以採
公開比價辦理發包，又丙○○為謀承包該工程圖利，乃與李永枝
基於共同犯意之聯絡，透過李永枝即六合營造股東（暗股）兼工
地主任，取得六合營造負責人蔡志忠、華三營造負責人謝泰淙、
嘉吉營造負責人黃坤定之同意，依渠指示分別填寫前揭五項工程
之估價單，交予甲○○、乙○○辦理假比價，安排由六合營造以
上揭最低價得標。施工中均由丙○○到場監工，於八十三年十二
月至八十四年一月間工程陸續完工後，由甲○○、乙○○辦理核
付工程款，迄八十四年五月十九日，計由丙○○取得工程款二百
零八萬六千二百零三元後，扣除支付工匠王丁義、曾進森、江永
紹之工程款，依序為一百三十萬元、五十五萬元、六萬元，丙○
○獲得不法利益約十七萬餘元。因認被告等另共犯貪污治罪條例
第六條第一項第四款之圖利及刑法第二百十六條、第二百十一條
之行使偽造公文書等罪嫌，經審理結果，認此部分不能證明犯罪
，但因公訴人認與上開有罪之部分具有牽連犯裁判上一罪之關係
，因而不另為無罪之諭知，固非無見。
惟查：（一）、有罪判決之事實認定，為適用法令之準據，法院
應將與論罪科刑有關之犯罪事實翔實記載，然後於理由內逐一說
明其憑以認定之證據，並使事實認定與理由說明，互相適合，方
為合法。原判決事實記載：丙○○透過已判刑定讞之妹婿李永枝
，向不知情之六合營造等三公司，取得該三公司之估價單，交予
甲○○、乙○○為不實之比價等情（原判決第二頁倒數第十二行
至倒數第二行）。如原判決之認定屬實，被告等經由李永枝取得
六合營造等三公司之估價單，作為不實登載之用；李永枝既經原
法院更五審判決有罪確定，則李永枝是否知情參與？被告等與李
永枝之間，有無犯意聯絡及行為分擔？原判決就此攸關被告等究
係利用李永枝，抑或與李永枝共同犯罪之重要事項，於事實欄並
未明確認定詳細記載，復未於理由欄就上情為論斷說明，自不足
資為判斷其適用法律當否之依據，於法已有未合。（二）客觀上
為法院認定事實及適用法律之基礎之證據雖已調查，而其內容未
明瞭者，即與未經調查無異，如遽行判決，仍屬應於審判期日調
查之證據而未予調查。原判決雖說明：「……六合營造借牌予丙
○○使用，經扣取百分之十之工程款為費用共十七萬八千一百六
十五元，則被告丙○○支付之工程費用共為二百零八萬八千一百
六十五元，與其以六合營造名義向鐵路局斗南站領取工程款二百
零八萬六千二百零三元相較，並無所得，而工匠王丁義、曾進森
、江永紹三人所領取之工程款係其施工應得之款項，亦非不法利
益。」「被告等經辦之『公共廁所整修工程』有無故意提高報價
情事，據公訴人指稱之鐵路局向高雄地區經銷商訪詢價格比較結
果，殘障馬桶（含扶手）：和成ＣＳ─一○九型白色一套，經銷
商報價七、二○八元，而六合營造報價二八、○○○元；殘障小
便斗（含扶手）：和成Ｖ－三九型白色一套，經銷商報價六、四
四○元，而六合營造報價二六、○○○元；蹲式馬桶：和成Ｃ－
一○九型白色一套，經銷商報價（不含五金）二、九六八元，而
六合營造報價（含五金）五、○○○元）云云，惟據前開工程作
業檔案所附『台灣鐵路管理局運務處自行辦理零星修繕工程結算
表』顯示，六合營造之報價乃連工帶料之『包工費』，而經銷商
之報價乃『材料費』，衡以目前台灣地區水電工匠工資高漲之情
況，包工費與材料費之有相當差距應屬當然，況上開工程均合乎
驗收程序已如前述，如有報價偏高之情事，主計單位應無視而不
見之理，是亦不得據此推定被告等有圖利之犯行。」等旨（原判
決第八頁倒數第八行至倒數第二行，第九頁倒數第十行至第十頁
第六行）。惟六合營造借牌予丙○○使用後，依原判決之認定，
有關上揭工程費用之支出既由丙○○支付等情，倘若不虛，何以
被告等仍須給付前開工程費用之百分之十之金額即十七萬八千一
百六十五元予六合營造？尚有疑義，非無研求之餘地，此既攸關
被告等有無圖利六合營造之犯行認定，原審未予查究，遽行判決
，亦有證據調查未盡之違誤。再鐵路局向高雄地區經銷商訪詢價
格表（下稱訪詢價格表）僅記載：「1.殘障馬桶（含扶手）：和
成ＣＳ－一○九型白色一套，單價七、二○八元。2.殘障小便斗
（含扶手）：和成Ｖ－三九型白色一套，六、四四○元。3.蹲式
馬桶（不含五金）：和成Ｃ－一○九型白色一套，二、九六八元
，含五金另計價。4.自動電沖小便斗（含電眼）：和成ＡＦ三四
二五（白色）四二四○元。5.人造大理石洗水面（含面盆）：和
成ＭＬ二○八○，三二○○元（不含配件）。6.自動電眼洗水龍
頭：和成ＡＦ三一九六，五三○○元」等情（見八十四年度他字
第八十一號卷第六十頁），並未載明該訪詢價格表之報價究係單
純之材料費，或包括施工費用在內；而依卷附鐵路局斗南站於八
十三、八十四年間辦理「簡政便民及站房美化改善工程」之作業
檔卷影本所附「台灣鐵路管理局運務處自行辦理零星修繕工程結
算表」所示（見外放證物袋），被告等均僅籠統記載上揭物品之
各項包工費用，並未詳予區分各相關材料費及施工費用各若干，
原判決就其認定訪詢價格表上所載之各項金額僅指材料費，及於
八十三、八十四年有水電工匠工資高漲之情事，並未說明其依憑
，遽為上開有利於被告等之論斷，亦有判決理由不備之違誤。以
上或為檢察官上訴意旨所指摘，或為本院得依職權調查之事項，
應認原判決仍有撤銷發回之原因。
據上論結，應依刑事訴訟法第三百九十七條、第四百零一條，判
決如主文。
中    華    民    國  九十五  年    七    月    七    日
                      最高法院刑事第六庭
                          審判長法官  邵  燕  玲
                                法官  張  清  埤
                                法官  陳  世  雄
                                法官  陳  朱  貴
                                法官  洪  昌  宏
      本件正本證明與原本無異
                                      書  記  官
中    華    民    國  九十五  年    七    月   十一   日
                                                      Ｌ


司法院資訊處製作；財團法人民間司法改革基金會備份。
